臺灣高等法院民事判決　　　　　　　　　93年度上字第1092號
上　訴　人　甲○○
上　訴　人　年代電通股份有限公司
法定代理人　邱復生
訴訟代理人　牛湄湄律師
上列當事人間，因損害賠償事件，上訴人對於中華民國93年11月
 3日臺灣臺北地方法院93年度訴字第1777號第一審判決，提起上
訴，經本院於94年 5月31日言詞辯論終結，判決如下：
    主  文
原判決關於駁回上訴人甲○○後開第二項之訴部分、假執行之聲
請及訴訟費用之裁判均廢棄。
上訴人年代電通股份有限公司應給付上訴人甲○○新台幣貳佰伍
拾貳萬元。
甲○○其餘上訴駁回。
年代電通股份有限公司之上訴駁回。
甲○○上訴部分第一、二審訴訟費用由年代電通股份有限公司負
擔百分之七十二，其餘由甲○○負擔；年代電通股份有限公司上
訴部分第一、二審訴訟費用，由年代電通股份有限公司負擔。
本判決所命給付，上訴人甲○○以新臺幣捌拾肆萬元為年代電通
股份有限公司預供擔保得為假執行；但年代電通股份有限公司如
以所命給付金額為甲○○供擔保後，得免為假執行或撤銷假執行
。
    事實及理由
一、上訴人甲○○起訴主張：對造上訴人年代電通股份有限公司
    (以下稱年代公司)於92年 7月間企劃聘請甲○○錄製國中基
    測複習講座教學節目，包含國文、數學、自然、英文、社會
    等五學科，於其年代數位學習聯盟頻道播出，民國92年 7月
    間與上訴人簽訂合約書，約定由甲○○任師資召集人，期間
    自92年7月26日起至93年7月10日，每週星期六、日下午時間
    現場錄製播出，每週教學時間為10小時，鐘點費為新臺幣 (
    以下同)8萬元，每個月月底支付；惟年代公司均未依約於月
    底支付鐘點費，屢為甲○○口頭抗議，迄至92年12月之鐘點
    費，仍遲至93年1月12日始行支付；年代公司突於93年1月下
    旬通知甲○○謂已與優世紀補習教育公司 (以下稱優世紀公
    司)合作，自93年1月17日起之鐘點費，請逕向優世紀公司請
    款，未為甲○○所接受，同月月底甲○○請求依約支付鐘點
    費，未獲置理，甲○○不得已轉向優世紀公司，竟相互推諉
    ；93年2月6日優世紀公司通知甲○○謂：翌日及 8日之課程
    暫停，至於鐘點費將以最快時間完成請款手續；同日甲○○
    與其他授課老師均接獲年代公司通知，優世紀公司所簽發予
    年代公司之 400萬元支票，發生退票問題 (即經提示不獲付
    款 )，93年2月9日甲○○與優世紀公司聯繫，始知優世紀公
    司業已宣告倒閉，10日以電話請求年代公司支付93年 1月份
    之鐘點費，未獲置理，並聲稱不再錄製教學節目，11日以年
    代公司為債務人具狀向原法院聲請年代公司應支付甲○○違
    約金、鐘點費合計 424萬元之支付命令；年代公司突於12日
    下午緊急通知14日、15日錄製現場教學節目，甲○○不願教
    學節目開天窗勉予同意，惟理化、英文老師已另有安排活動
    ，其中理化另行委請代課老師，英文課以播放教學錄影帶取
    代之外，其餘科目老師均準時進棚錄製；惟年代公司仍拒絕
    支付93年1月份之鐘點費，甲○○於2月17日預告通知於 2月
    19日前未獲付款，將拒絕再入棚錄製，年代公司仍置若罔聞
    ，甲○○自21日、22日起即拒絕進棚錄製，25日年代公司竟
    發函終止合約；為此，甲○○依合約第 9條之約定、及承攬
    報酬給付請求權之法律關係，求為命年代公司給付 352萬元
    本息之判決。並聲明：(一)原判決不利於甲○○之判決部分
    棄。(二)廢棄部分，年代公司應給付甲○○352萬元。(三)
    第一、二審訴訟費用由年代公司負擔。(四)願供擔保請求宣
    告假執行。而對於年代公司於原審提起反訴，原法院為年代
    公司敗訴判決後，所為之上訴，則聲明：(一)上訴駁回。(
    二)第二審訴訟費用由年代公司負擔。
二、上訴人年代公司則以：對造上訴人甲○○於92年 7月間，因
    年代公司為錄製國中基測複習講座教學節目，於數位學習聯
    盟頻道播出，與年代公司簽訂合約，約定由甲○○召集優良
    師資及課程鐘點之安排；惟甲○○於簽約後同月月底所提出
    科任師資學經歷誇大不實，92年 7月錄製推廣帶後，即要求
    支付鐘點費，與任課教師未依92年7月9日之會議結論，應於
    四週前提交一個月份之上課教材，致年代公司執行作業上之
    困難，同年10月18日任課教師錄影前一日突然調課，造成年
    代公司前置作業程序及製播工作之紊亂，11月29日又發生自
    然科老師擅自調由生物科老師上課，致使課程草率播出，嚴
    重影響學生權益；12月11日簽署協議書約定任課教師如需調
    課，應於七日內提出，否則願受扣除全數鐘點費之處罰。93
    年 1月17日春季班開課後，2月8日年代公司舉辦全國國中基
    測聯合大會考，為便於學員參加，已於事前通知甲○○轉知
    任課老師停課一週； 2月14日、15日之課程已通知甲○○轉
    知任課老師，14日之理化課程老師通知無法上課，由生物老
    師代課，21日、22日除國文老師依約上課外，其餘科任老師
    均告缺席，嚴重違反契約約定；25日發函通知甲○○終止合
    約，甲○○請求年代公司給付違約金及承攬報酬自屬無據等
    語，資為抗辯；並於原審以甲○○違約，提起反訴求為命甲
    ○○給付年代公司違約金200萬元本息之判決。並聲明：(一
     )原判決不利於年代公司部分廢棄。(二)廢棄部分，甲○○
    應給付年代公司 200萬元及法定遲延利息。(三)第一、二審
    訴訟費用由甲○○負擔。原審就甲○○所為敗訴判決，對於
    甲○○之上訴，則聲明：(一)上訴駁回。(二)第二審訴訟費
    用由甲○○負擔。
三、本件甲○○主張年代公司於92年 7月間企劃聘請上訴人錄製
    國中基測複習講座教學節目，包含國文、數學、自然、英文
    、社會等五學科，於其年代數位學習聯盟頻道播出，民國92
    年 7月間與甲○○簽訂合約書，約定由甲○○任師資召集人
    ，期間自92年7月26日起至93年7月10日，每週星期六、日下
    午時間現場錄製播出，每週教學時間為10小時，鐘點費為 8
    萬元，每個月月底支付；年代公司均未依約於月底支付鐘點
    費，仍遲至93年1月12日始行支付；年代公司突於93年1月下
    旬通知甲○○謂已與優世紀公司合作，自93年 1月17日起之
    鐘點費，請逕向優世紀公司請款，未為甲○○所接受，同月
    月底甲○○請求依約支付鐘點費，未獲置理，甲○○不得已
    轉向優世紀公司，竟相互推諉；93年2月6日優世紀公司通知
    甲○○謂：翌日及 8日之課程暫停，至於鐘點費將以最快時
    間完成請款手續；同日甲○○與其他授課老師均接獲年代公
    司通知，優世紀公司所簽發予年代公司之 400萬元支票，發
    生退票問題，93年2月9日甲○○與優世紀公司聯繫，始知優
    世紀公司業已宣告倒閉，10日以電話請求年代公司支付93年
     1月份之鐘點費，未獲置理，11日以年代公司為債務人具狀
    向原法院聲請年代公司應支付甲○○違約金、鐘點費合計42
     4萬元之支付命令；年代公司於12日下午通知14日、15日錄
    製現場教學節目，理化、英文老師因已另有安排活動，其中
    理化課另行委請代課老師，英文課以播放教學錄影帶取代之
    外，其餘科目老師均準時進棚錄製；惟年代公司仍拒絕支付
    93年1月份之鐘點費，甲○○於2月17日預告通知於2月19 日
    前未獲付款，將拒絕再入棚錄製，年代公司仍未支付，甲○
    ○自21日、22日起即拒絕進棚錄製，25日年代公司即發函終
    止合約等事實，為年代公司所不爭執，且有年代公司不爭執
    真正之合約書 (原審訴字卷第9頁)、甲○○之國泰世華銀行
    存摺 (同上卷第39、40頁)、年代公司與優世紀公司合作事
    業契約書 (同上卷第217至第224頁)、優世紀公司之電子郵
    件通知 (同上卷第164頁)、本件原審支付命令卷、年代公司
    不爭執真正之錄音譯文 (同上卷第166至第168頁)、年代公
    司致甲○○之電子郵件、及存證信函 (同上卷第77至79頁)
    等影本在卷為憑。甲○○主張之上開事實，應堪信為真實。
四、年代公司於93年 2月25日以存證信函通知甲○○，為終止合
    約之意思表示，無非以甲○○未依合約履行義務92年10月18
    日、11月29日未經同意擅自調課、缺席、更換，經甲○○出
    具協議書保證改正；惟仍視合約為無物；93年 2月21日在未
    預知情形下，自然、英文、數學、歷史等科任老師均缺席未
    進棚錄製，以致原訂教學課程完全停滯，違約情節嚴重，致
    公司重大損害等情為由；經查：
(一)年代公司不爭執真正之合約書，所約定條款為：甲方 (即年
    代公司)聘請乙方 (即甲○○)錄製教學節目，其範圍為國中
    基測總複習，包含國文、數學、自然、英文、社會等五學科
    ，乙方為師資招(召)集人。配合國三學生之複習進度，時間
    92年7月26日至93年7月10日止，每星期六、日下午時間現場
    錄製播出。每星期錄製教學時間為十小時，每週鐘點費總計
    捌萬元整，並於每月月底支付教師鐘點費於乙方。乙方除經
    甲方同意外，不得再為自己或第三人主講錄製國中基測複習
    教學節目。乙方為年代數位學習聯盟國中基測複習講座任課
    教師之召集人，師資名單如下：數學科：張弘毅。英文科：
    傅芷璇。自然科：劉國興。國文科：周岱樺。社會科：林鴻
    文。乙方及其他任課教師應配合甲方錄製，7月15日及7月22
    日之招生講座。乙方及其他任課教師應配合教學節目錄製所
    須之前置作業。乙方及其他任課教師需完整提供教學節目錄
    製及學生上課所須之教材內容。雙方應一本誠信原則，若一
    方違本約，應賠償他方損失及懲罰性違約金200萬元整。
(二)年代公司以甲○○所提出科任老師之學經歷誇大不實，認甲
    ○○違約為抗辯；查甲○○於與年代公司簽訂合約書之後，
    於其所提出「國中基測鑽石師資陣容」(同上卷第61頁)，有
    將自然科任課教師之學歷為學士載為碩士、未錄過聯考必勝
    之英文科老師，載為有國中聯考必勝英文主講人之經歷等之
    事實，固為甲○○所不爭執，且有「國中基測鑽石師資陣容
    」在卷為憑；惟查甲○○於與年代公司簽訂合約書時，已將
    科任教師之名單，列載於合約書中，雖前揭「國中基測鑽石
    師資陣容」中之學歷、經歷有誤載情事，於科任老師傅芷璇
    、劉國興發現錯誤後即向年代公司請求更正，為年代公司所
    接受，對於傅芷璇、劉國興之授課(給付、交付)，仍為受領
    ，無反對之意思表示等事實，為年代公司所不爭執；甲○○
    所為上揭學經、歷之誤載，已經更正為年代公司所接受並受
    領其給付，尚難認甲○○有違約之事實；年代公司於訴訟中
    持以抗辯甲○○違約，顯不足取。
(三)年代公司以甲○○於92年 7月簽約後，同月錄製講座推廣帶
    違約要求年代公司支付鐘點費等語為抗辯；查甲○○與年代
    公司所簽訂合約書，約定年代公司應支付鐘點費，係約定於
    第二項：配合國三學生之複習進度，時間92年 7月26日至93
    年 7月10日止，每星期六、日下午時間現場錄製播出。每星
    期錄製教學時間為十小時，每週鐘點費總計捌萬元整，並於
    每月月底支付教師鐘點費於乙方(甲○○)；而甲○○及其他
    任課教師應配合年代公司錄製7月15日及7月22日之招生講座
    ，係約定於第六項，並未包含於年代應支付鐘點費之第二項
    之約定，甲○○及其他任課教師錄製招生講座，自屬履行合
    約第六項之義務，其請求支付鐘點費，固有不當；惟甲○○
    及其他任課教師已依約錄製招生講座，年代公司亦未因甲○
    ○之請求而支付鐘點費，尚難認甲○○不當之請求，有違合
    約之義務；年代公司持以抗辯甲○○違約，自無可採。
(四)年代公司以甲○○及其他任課教師，未能遵守92年7月19 日
    會議結論，應於課程之四週前提交一個月份之上課教材 (包
    括講義、回家作業、隨堂測驗及解答 )之前置作業程序，常
    有遲延之違約情事等語為抗辯；查年代公司所指92年 7月19
    日之課程規劃討論會結論，除為課程作息調整--即將週六、
    日之課程表、教學內容予以規劃、招生講座日程更正、及進
    棚DOME與彩排注意事項外，於「圖卡內容與講義交付事宜」
    、「回家作業與隨堂測驗卷相關事宜」之所謂前置作業，為
     (1)老師需將每節上課所需使用之圖卡內容標示清晰以利製
    作。(2)圖卡操作的主控權改由老師操作(需討論)。(3)由於
    講義製作寄發耗費時長，請老師交付講義時一次至少一冊為
    最佳單位。或一個月份之上課進度。 (4)模考時間已訂，請
    老師規劃範圍及繳交模考卷。 (5)回家作業與隨堂測驗上應
    註明使用週次，以便教務管理。有92年 7月19日國中基測總
    複習課程規劃討論會 (以下稱討論會)在卷(同上卷第63至第
     66頁)足憑；依合約第七項之約定，甲○○及其他任課教師
    自固有配合討論會「老師需將每節上課所需使用之圖卡內容
    標示清晰以利製作。」、「請老師交付講義時一次至少一冊
    為最佳單位。或一個月份之上課進度」、「請老師規劃範圍
    及繳交模考卷。」結論之前置作業義務；惟查甲○○與年代
    公司簽訂合約，於合約第七項約定甲○○及其他任課教師應
    配合教學節目錄製所須之前置作業，就所謂教學節目錄製所
    須之前置作業為何，合約未為詳盡之約定，嗣後始於92年 7
    月19日之討論會中，對於甲○○及其他任課教師為「老師需
    將每節上課所需使用之圖卡內容標示清晰以利製作。」、「
    請老師交付講義時一次至少一冊為最佳單位。或一個月份之
    上課進度」、「請老師規劃範圍及繳交模考卷。」之要求；
    嗣後，縱使甲○○及其他任課教師就年代公司以電子郵件催
    請交付講義、考卷或有遲延，以年代公司及甲○○所提出之
    電子郵件 (同上卷第67至71頁、191頁)，甲○○及其他任課
    教師無不履行其合約之義務。且於92年12月11日甲○○出具
    「 1.本國中基測總複習課程進行間若需調課少須於7個工作
    天前提出，否則甲○○及其師資群，願接受扣除該週鐘點費
    全數以示懲罰。2.理化老師授課課程安排於每月月底上生健
    課程年代電通安排理化、生健課程3：1之比例上課稍有誤差
    ，經召集人張宏毅老師聯絡溝通今後將以年代電通之理化對
    生健3比1配課為標準。3.有關事宜請責付各相關人員也作為
    責任歸屬之準則。」之協議書 (同上卷第74頁)後，甲○○
    即分別於92年12月29日、93年1月6日、15日、20日、25日以
    電子郵件送達2個月、4個月、3個月、4個月內課程之講義，
    有甲○○所提出之電子郵件在卷 (同上卷第170頁、第187至
    第190頁、193至第199頁)足憑；甲○○及其他任課教師顯已
    依協議書內容履行其前置作業之義務；年代公司再持前揭討
    論會之結論，抗辯甲○○及其他任課教師違約，顯不足取。
(五)年代公司於甲○○依協議書交付2個月、4個月、3個月、4個
    月內課程之講義，93年2月6日始由第三人優世紀公司之李冰
    玉以電子郵件通知甲○○暫停 2月7日、8日之課程教學；而
    由年代公司交付予甲○○之「國中基測總複習班各科教學進
    度總覽」表，並無暫停 2月7日、8日課程教學之安排等事實
    ，亦有電子郵件 (同上卷第164頁)、及「國中基測總複習班
    各科教學進度總覽」表 (同上卷第169頁)在卷為憑；年代公
    司通知暫停2月7日、8日課程教學，有違合約第9項之誠信原
    則。
(六)行使權利、履行義務，應依誠實及信用方法，民法第 148條
    第 2項定有明文。本件甲○○係與年代公司簽訂合約，應由
    年代公司於每月月底給付甲○○及其他任課教師之鐘點費，
    年代公司自簽約後，均未依約履行其給付鐘點費期限之事實
    ，為年代公司所不爭執，且有甲○○所提出國泰世華銀行之
    存摺在卷為憑；查兩造間之合約，年代公司對於合約之主要
    義務，或係其唯一之合約義務，即依約給付鐘點費；惟查年
    代公司除上述未曾依約於每月月底給付外，93年 1月份之鐘
    點費竟要求甲○○向第三人優世紀公司請領之事實，亦有上
    開李冰玉之電子郵件、及對話錄音譯文 (同上卷第166頁)在
    卷足憑；年代公司履行合約義務，已違依誠實及信用之方法
    ；矧甲○○依其要求向第三人請領時，亦未獲置理，迄至93
    年 2月17日甲○○以電話再次與年代公司之財務經理陳志成
    請款，於甲○○於電話中預告通知於 2月19日前未獲付款，
    將拒絕再入棚錄製，年代公司仍置若罔聞，甲○○及其他任
    課教師自21日、22日起即拒絕進棚錄製等事實，為兩造所不
    爭執，依照民法第264條第1項前段「因契約互負債務者，於
    他方當事人未為對待給付前，得拒絕自己之給付。」之規定
    ，甲○○及其他任課教師自21日、22日起即拒絕進棚錄製，
    經核於法尚非無據，25日年代公司即發函終止合約，尚難認
    其有終止合約之權利，其終止自不生效力。
(七)查甲○○於已於93年 2月17日以電話與年代公司財務經理為
    「．．．我想我還是把話跟你講清楚，這個禮拜五，我還沒
    拿到我們一月份的鐘點費的話，那我是不會準時錄影進棚的
    。」、「．．．如果廠商沒有收到錢，他是不能進，你知道
    我的意思，沒收到錢，我幹麼進貨。」等之意思表示，有前
    述錄音譯文足憑；即年代公司於93年2月19日未支付1月份之
    鐘點費，為終止合約之意思表示，至為明確；而年代公司並
    未於93年2月19日支付1月份之鐘點費，迄至本件訴訟中之93
    年 5月14日始為支付之事實，為年代公司所不爭執，且有甲
    ○○之國泰世華銀行存摺影本在卷為憑；甲○○所為終止合
    約之意思表示，應已發生效力，自不待言。
五、按：解除權之行使，不妨礙損害賠償之請求，民法第 260條
    定有明文。此項規定於終止契約者準用之。同法第263條第2
    項亦有明文。本件甲○○因年代公司違約，而終止與年代公
    司間之合約，並請求因終止合約所生之損害，即原合約93年
    2月7、8日、21日、22日二週之鐘點費16萬元，及自93 年 2
    月28日至同年7月3日止計有17週之鐘點費136萬元，合計為
    152萬元，於法尚非無據，應予准許。
六、查：當事人得約定債務人於債務不履行時，應支付違約金。
    約定之違約金額過高者，法院得減至相當之數額。民法第25
    0條第1項、第 252條分別定有明文。本件兩造所簽訂之合約
    第九項有懲罰性違約金之約定，甲○○並請求年代公司給付
    違約金，亦非無據，應予准許；惟依揭民法第 252條之規定
    ，法院得減至相當之數額；而所謂相當，依最高法院49年度
    臺上字第 807號判例意旨，仍須依一般客觀事實、社會經濟
    狀況及當事人所受損害情形也為酌定標準，而債務已為一部
    履行者亦得比照債權人所受利益減少其數額。本院斟酌年代
    公司就兩造所簽訂之合約，其履行合約之主要或係唯一義務
    即依約於每月月底給付鐘點費，竟無一次依約於月底履行其
    給付義務、甲○○履行合約雖無違給付義務，但仍有遲延情
    事發生，及因甲○○之終止合約，經本院認其終止於法有據
    ，依原合約內容命年代公司如數給付，其損害已減至最低，
    本院認所兩造所約定之違約金 200萬元，尚嫌過高，應酌減
    至 100萬元；雖兩造於原審為爭點整理時就違約金之約定，
    有為違約金之約定並未過高，法院毋庸核減之合意，依前揭
    民法第 252條之規定，法院不受其合意之拘束，仍得本於職
    權予以核減。
七、綜上所述，甲○○終止與年代公司之合約，請求年代公司給
    付 252萬元，於法有據，應予准許，原法院駁回甲○○此部
    分之請求，及假執行之聲請，容有未恰；甲○○上訴意旨指
    摘原法院此部分之判決不當，求予廢棄，非無理由，應由本
    院予以廢棄，更為判決如主文第二項所示；甲○○逾越上開
    範圍之請求，自非有據，不應准許，此部分原法院為其敗訴
    判決，並駁回此部假執行之聲請，經核尚無違誤，甲○○上
    訴意旨指摘原法院此部分之判決不當，求予廢棄，非有理由
    ，應予駁回。至於年代公司終止兩造間之合約，於法無據，
    原審駁回其請求甲○○給付違約金 200萬元之反訴，及其假
    執行之聲請，經核尚無違誤，年代公司上訴意旨，指摘原法
    院此部分之判決不當，求予廢棄，非有理由，應予駁回。
八、兩造均陳明願供擔保，以代釋明之不足，請求准、免宣告假
    執行，爰就甲○○勝訴部分，酌定如主文第六項所示金額，
    分別准許之。
九、本件事證已臻明確，兩造其他攻擊、防禦方法，及其他提出
    未援用之證據，經斟酌後認不影響判決基礎，無逐一論述必
    要，併此敘明。
據上論結，本件甲○○之上訴為一部有理由，一部無理由，年代
公司之上訴為無理由，爰判決如主文。
中　　華　　民　　國　　94　　年　　6　 　月　　7 　　日
                  民事第五庭    審判長法　官  林丁寶
　　　　　　　　　　　      　　　　　法　官  高鳳仙
　　　　　　　　　　　      　　　　　法　官  陳博享
正本係照原本作成。
上訴人甲○○不得上訴。
上訴人年代電通股份有限公司如不服本判決，應於收受送達後20
日內向本院提出上訴書狀，其未表明上訴理由者，應於提出上訴
後20日內向本院補提理由書狀（均須按他造當事人之人數附繕本
）上訴時應提出委任律師或具有律師資格之人之委任狀；委任有
律師資格者，另應附具律師資格證書及釋明委任人與受任人有民
事訴訟法第466條之一第一項但書或第二項（詳附註）所定關係
之釋明文書影本。
中　　華　　民　　國　　94　　年　　6 　　月　　8 　　日
　　　　　　　　　　　　　　　　　　　書記官  鄭靜如
附註：
民事訴訟法第466條之一（第一項、第二項）：
對於第二審判決上訴，上訴人應委任律師為訴訟代理人。但上訴
人或其他法定代理人具有律師資格者，不在此限。
上訴人之配偶、三親等內之血親、二親等內之姻親，或上訴人為
法人、中央或地方機關時，其所屬專任人員具有律師資格並經法
院認為適當者，亦得為第三審訴訟代理人。
